---
title: "Analizar un paciente con ieiprio"
output: rmarkdown::html_vignette
vignette: >
  %\VignetteIndexEntry{Analizar un paciente con ieiprio}
  %\VignetteEngine{knitr::rmarkdown}
  %\VignetteEncoding{UTF-8}
---

```{r, include = FALSE}
knitr::opts_chunk$set(collapse = TRUE, comment = "#>")
# Los pasos que consultan Ensembl solo se ejecutan si hay conexion habilitada.
# Para correrlos en tu maquina: Sys.setenv(IEIPRIO_EN_VIVO = "true")
en_vivo <- identical(Sys.getenv("IEIPRIO_EN_VIVO"), "true")
```

ieiprio toma un VCF de exoma o de panel y devuelve las variantes en genes de
errores innatos de la inmunidad (EII) ordenadas por prioridad, con una
explicación de cada puntaje y un reporte HTML por paciente.

> **Aviso.** Es una herramienta de apoyo e investigación. No es un informe
> diagnóstico ni reemplaza la clasificación ACMG/AMP hecha por un especialista.

```{r setup}
library(ieiprio)
```

## Para qué sirve

Ante un paciente con sospecha de inmunodeficiencia primaria, el exoma o el panel
genético devuelve miles de variantes. La mayoría son normales, comunes o están
en genes que no tienen relación con el sistema inmune. ieiprio reduce esa lista
a unas pocas candidatas y las ordena con una regla explícita.

1. Se queda con los genes de errores innatos de la inmunidad del panel de
   PanelApp.
2. Descarta lo que tiene mala calidad técnica.
3. Pregunta a Ensembl qué le hace cada variante al gen y qué dicen gnomAD y
   ClinVar.
4. Descarta lo que es demasiado frecuente para causar una enfermedad rara.
5. Puntúa lo que queda según ClinVar, impacto, rareza, herencia y fenotipo, y
   escribe la razón de cada punto.
6. Genera un reporte con control de calidad, gráficos y trazabilidad completa.

Cada parámetro de estos pasos se explica en detalle en la
[guía de parámetros](parametros.html).

## El caso de ejemplo

El paquete trae un paciente ficticio, EJEMPLO01, varón con hipogammaglobulinemia
e infecciones recurrentes. Su VCF mezcla cinco variantes reales tomadas de
ClinVar con unas 4000 variantes de fondo sintéticas, ubicadas fuera de los genes
del panel, que solo sirven para el control de calidad.

| Rol | Gen | Variante | ClinVar |
| --- | --- | --- | --- |
| Causal | BTK | c.1632-2A>G | [265455](https://www.ncbi.nlm.nih.gov/clinvar/variation/265455/) |
| Portador | RAG1 | c.1186C>T (p.Arg396Cys) | [13144](https://www.ncbi.nlm.nih.gov/clinvar/variation/13144/) |
| Incierta | STAT1 | c.\*1628A>G | [333246](https://www.ncbi.nlm.nih.gov/clinvar/variation/333246/) |
| Benigna | BTK | c.\*334T>G | [367692](https://www.ncbi.nlm.nih.gov/clinvar/variation/367692/) |
| Benigna | CYBB | c.1314+19C>T | [35968](https://www.ncbi.nlm.nih.gov/clinvar/variation/35968/) |

## Todo en una línea

```{r, eval = en_vivo}
res <- iei_analizar(
  iei_ejemplo_vcf(),
  sexo = "M",
  fenotipo = c("HP:0004313", "HP:0002719"),
  carpeta = tempdir()
)
res[, c("gen", "hgvs_c", "consecuencia", "puntaje", "categoria")]
```

`iei_analizar()` hace los mismos pasos que se explican abajo y deja un reporte
HTML por muestra en `carpeta`. El resto de esta guía los recorre uno por uno.

## Paso a paso

### 1. Leer el VCF

```{r}
vcf <- iei_leer_vcf(iei_ejemplo_vcf(), sexo = "M")
vcf
```

El sexo importa. En un varón, una variante homocigota en el cromosoma X fuera de
las regiones pseudoautosómicas se marca como `hemi`, que es lo que permite
interpretar genes ligados al X como BTK, CYBB o WAS.

### 2. Verificar el sexo

Un sexo mal declarado cambia toda la interpretación de los genes ligados al X.
ieiprio lo estima con la proporción de heterocigotos en el X.

```{r}
iei_verificar_sexo(vcf)
```

### 3. Filtrar

```{r}
filtrado <- iei_filtrar(vcf)
iei_bitacora(filtrado)
filtrado[, c("gen", "chr", "pos", "ref", "alt", "genotipo", "dp")]
```

El panel por defecto son los genes con evidencia verde del panel 398 de PanelApp.
Puedes ver el panel completo con `iei_panel()` o buscar un gen con
`iei_buscar_gen("TACI")`.

### 4. Anotar con Ensembl VEP

```{r, eval = en_vivo}
anotado <- iei_anotar(filtrado)
anotado <- iei_filtrar_frecuencia(anotado)
anotado[, c("gen", "hgvs_c", "consecuencia", "af_gnomad", "clinvar")]
```

Las respuestas de VEP se guardan en una caché local, así que volver a anotar al
mismo paciente no consulta la API otra vez.

### 5. Priorizar

```{r, eval = en_vivo}
prior <- iei_priorizar(anotado, fenotipo = c("HP:0004313", "HP:0002719"))
prior[, c("gen", "puntaje", "categoria", "acmg")]
cat(prior$razones, sep = "\n\n")
```

Cada punto tiene una razón escrita. Para este paciente lo esperable es esto.

* **BTK c.1632-2A>G queda en prioridad alta.** Rompe el sitio aceptor de
  splicing, ClinVar la clasifica como patogénica, está ausente en gnomAD y el
  paciente es hemicigoto en un gen ligado al X. Es el cuadro de una
  agammaglobulinemia ligada al X.
* **RAG1 p.Arg396Cys queda en prioridad baja.** Es patogénica en ClinVar, pero
  es una sola variante en un gen recesivo. El reporte lo marca como portador y
  sugiere buscar una segunda variante si el fenotipo encaja.
* **STAT1 c.\*1628A>G queda en prioridad baja.** Está en la región 3' no
  traducida y su significado es incierto.
* **Las dos benignas desaparecen** en el filtro de frecuencia o en el de
  ClinVar, y eso queda registrado en la bitácora.

Los puntos se pueden ajustar con `iei_pesos()`.

### 6. Reporte

```{r, eval = en_vivo}
iei_reporte(prior, file.path(tempdir(), "EJEMPLO01.html"), paciente = "EJEMPLO01")
```

El reporte es un único archivo HTML que se abre en cualquier navegador. Incluye
el control de calidad de la muestra, la tabla priorizada con criterios ACMG
sugeridos, fichas con el diagrama de cada proteína, la coincidencia con el
fenotipo, el embudo del filtrado y las versiones de todas las fuentes.

## Reproducibilidad

Los datos incluidos están fijados a versiones concretas y cada archivo tiene su
huella md5.

```{r}
iei_fuentes()
```

Para usar una versión más nueva del panel sin tocar los datos del paquete,
`iei_actualizar_panel()` la descarga a tu caché.

## Limitaciones

* Solo analiza variantes puntuales e indels pequeños. No detecta CNV ni
  variantes estructurales.
* No evalúa cobertura, porque eso requiere el BAM.
* Los criterios ACMG son sugerencias automaticas y la fase de un posible
  heterocigoto compuesto debe confirmarse estudiando a los padres.
