---
title: "Guía de parámetros"
output: rmarkdown::html_vignette
vignette: >
  %\VignetteIndexEntry{Guía de parámetros}
  %\VignetteEngine{knitr::rmarkdown}
  %\VignetteEncoding{UTF-8}
---

```{r, include = FALSE}
knitr::opts_chunk$set(collapse = TRUE, comment = "#>")
library(ieiprio)
```

Esta guía explica cada parámetro del paquete, qué significa, qué valor usa por
defecto y cuándo conviene cambiarlo. Está ordenada en el mismo orden en que
corre el análisis. Si es la primera vez que usas ieiprio, empieza por la
[guía de uso](ieiprio.html) y vuelve aquí cuando necesites ajustar algo.

## El flujo en una imagen

Cada función recibe la tabla de la anterior y le agrega información.

| Paso | Función | Entra | Sale |
| --- | --- | --- | --- |
| 1 | `iei_leer_vcf()` | archivo VCF | una fila por variante y muestra |
| 2 | `iei_filtrar()` | tabla del paso 1 | variantes en genes del panel con buena calidad |
| 3 | `iei_anotar()` | tabla del paso 2 | consecuencia, HGVS, gnomAD y ClinVar |
| 4 | `iei_filtrar_frecuencia()` | tabla del paso 3 | variantes raras según la herencia del gen |
| 5 | `iei_priorizar()` | tabla del paso 4 | puntaje, categoría, razones y ACMG sugerido |
| 6 | `iei_reporte()` | tabla del paso 5 | un HTML por paciente |

`iei_analizar()` corre los seis pasos con una sola llamada y acepta los
parámetros más usados de cada uno.

## 1. Leer el VCF con `iei_leer_vcf()`

| Parámetro | Qué es | Por defecto | Cuándo cambiarlo |
| --- | --- | --- | --- |
| `ruta` | Archivo `.vcf` o `.vcf.gz` | obligatorio | siempre |
| `muestras` | Qué columnas de muestra leer | todas | VCF familiares o de varios pacientes, cuando quieres solo uno |
| `build` | Versión del genoma de referencia | `"auto"` | solo si el VCF no declara su genoma en el encabezado |
| `sexo` | Sexo de cada muestra, `"M"` o `"F"` | sin indicar | indícalo siempre que lo sepas |

**Por qué importa el sexo.** Los varones tienen una sola copia del cromosoma X
fuera de las regiones pseudoautosómicas. Una variante en BTK, CYBB, WAS, IL2RG o
CD40LG en un varón es **hemicigota** y puede explicar la enfermedad por sí sola.
En una mujer la misma variante suele indicar una **portadora**. Sin el sexo, el
paquete no puede hacer esa distinción.

```{r, eval = FALSE}
# Un paciente
v <- iei_leer_vcf("paciente.vcf.gz", sexo = "M")

# Un trío, leyendo las tres muestras con su sexo
v <- iei_leer_vcf("trio.vcf.gz", sexo = c(HIJO = "M", MADRE = "F", PADRE = "M"))
```

Después de leer conviene revisar que el sexo declarado coincida con el que se
estima desde el cromosoma X con `iei_verificar_sexo(v)`. Si no coincide, puede
haber un error de etiqueta de la muestra y no tiene sentido seguir hasta
aclararlo.

## 2. Filtrar con `iei_filtrar()`

| Parámetro | Qué es | Por defecto | Cuándo cambiarlo |
| --- | --- | --- | --- |
| `genes` | Lista de genes a analizar | panel de PanelApp | si quieres un panel propio, por ejemplo solo genes de deficiencias de anticuerpos |
| `evidencia` | Niveles de PanelApp a incluir | `"verde"` | agrega `"ambar"` para investigación o cuando el caso no se resuelve |
| `min_dp` | Profundidad mínima de lectura | 10 | súbelo con exomas de alta cobertura, bájalo con paneles poco profundos |
| `min_gq` | Calidad mínima del genotipo | 20 | rara vez |
| `min_ab` | Fracción alélica mínima en heterocigotos | 0.2 | bájalo si buscas mosaicismo |
| `solo_pass` | Exigir FILTER igual a PASS | `TRUE` | `FALSE` si tu VCF no trae filtros confiables |
| `margen` | Pares de bases añadidos a cada lado del gen | 20 | súbelo para incluir más región intrónica |

**Qué significa cada medida de calidad.**

* **DP (profundidad).** Cuántas lecturas cubren la posición. Con pocas lecturas
  el genotipo es poco confiable.
* **GQ (calidad del genotipo).** Qué tan seguro está el programa que llamó la
  variante de que el genotipo es correcto. Va de 0 a 99.
* **Fracción alélica.** Proporción de lecturas que muestran el alelo
  alternativo. En un heterocigoto real ronda 0.5. Valores muy bajos suelen ser
  artefactos o mosaicismo.

**Los niveles de evidencia de PanelApp.** Verde significa que la asociación
entre el gen y la enfermedad tiene evidencia suficiente para uso diagnóstico.
Ámbar significa evidencia moderada y rojo evidencia débil. El panel incluido
tiene esta distribución.

```{r}
table(iuis_panel$evidencia)
```

Para armar un panel propio puedes partir de las categorías IUIS.

```{r}
anticuerpos <- iei_panel(categoria = 3)$gen
anticuerpos
```

La función devuelve la tabla filtrada y guarda una **bitácora** con cuántas
variantes quedaron en cada paso. Se consulta con `iei_bitacora()` y aparece en
el reporte como un embudo.

## 3. Anotar con `iei_anotar()`

| Parámetro | Qué es | Por defecto | Cuándo cambiarlo |
| --- | --- | --- | --- |
| `cache` | Carpeta donde se guardan las respuestas | carpeta de usuario de R | `FALSE` para forzar una consulta nueva |
| `lote` | Variantes por consulta a la API | 200 | bájalo si la conexión es inestable |

La anotación consulta Ensembl VEP y agrega estas columnas.

| Columna | Qué contiene |
| --- | --- |
| `consecuencia` | efecto en el transcrito, por ejemplo `missense_variant` o `splice_acceptor_variant` |
| `impacto` | HIGH, MODERATE, LOW o MODIFIER |
| `hgvs_c`, `hgvs_p` | nomenclatura en ADN codificante y en proteína |
| `af_gnomad` | frecuencia más alta en gnomAD; `NA` si nunca se observó |
| `clinvar` | clasificación de ClinVar para ese alelo exacto |
| `proteina_id`, `pos_proteina` | proteína y posición, para el diagrama del reporte |

Para cada variante se elige un solo transcrito, en este orden de preferencia.
Primero uno del mismo gen asignado en el filtro, luego el MANE Select (el
transcrito de referencia acordado entre Ensembl y NCBI), luego el canónico y al
final el de mayor impacto.

## 4. Filtrar por frecuencia con `iei_filtrar_frecuencia()`

| Parámetro | Qué es | Por defecto |
| --- | --- | --- |
| `max_af` | Frecuencia máxima en gnomAD según la herencia del gen | AD y XL 0.0001; AR, AR/AD y MT 0.01 |

**Por qué el umbral depende de la herencia.** Una enfermedad dominante rara no
puede deberse a una variante que tiene una de cada cien personas sanas. En
cambio, en una enfermedad recesiva los portadores sanos pueden ser bastante más
frecuentes que los afectados. Por eso el corte es más estricto para genes AD y
ligados al X. Las variantes ausentes de gnomAD siempre pasan.

```{r, eval = FALSE}
# Más permisivo para genes AR en una población poco representada en gnomAD
iei_filtrar_frecuencia(anotado, max_af = c(AD = 1e-4, XL = 1e-4, AR = 0.02,
                                           `AR/AD` = 0.02, MT = 0.01))
```

## 5. Priorizar con `iei_priorizar()`

| Parámetro | Qué es | Por defecto | Cuándo usarlo |
| --- | --- | --- | --- |
| `fenotipo` | Términos HPO del paciente | ninguno | siempre que tengas el cuadro clínico |
| `categoria` | Categorías IUIS sospechadas | ninguna | si no manejas HPO pero sabes qué tipo de inmunodeficiencia sospechas |
| `pesos` | Puntos de cada componente y cortes | `iei_pesos()` | para calibrar con casos conocidos |

### Cómo describir el fenotipo

La Human Phenotype Ontology (HPO) da un código a cada signo clínico. Algunos
frecuentes en inmunodeficiencias son estos.

| Código | Término |
| --- | --- |
| `HP:0002719` | Infecciones recurrentes |
| `HP:0004313` | Disminución de inmunoglobulinas circulantes |
| `HP:0002205` | Infecciones respiratorias recurrentes |
| `HP:0002090` | Neumonía |
| `HP:0001888` | Linfopenia |
| `HP:0001875` | Neutropenia |
| `HP:0001508` | Falla para crecer |
| `HP:0002014` | Diarrea |
| `HP:0001744` | Esplenomegalia |
| `HP:0002716` | Linfadenopatía |

Puedes buscar otros en [hpo.jax.org](https://hpo.jax.org) o directamente entre
los términos que tienen anotados los genes del panel.

```{r}
encontrados <- unique(hpo_genes[grepl("candid", hpo_genes$hpo_nombre, ignore.case = TRUE),
                                c("hpo_id", "hpo_nombre")])
head(encontrados)
```

### Las categorías IUIS

Si no usas HPO, puedes indicar qué grupo de inmunodeficiencia sospechas y los
genes de ese grupo suman los 3 puntos de fenotipo.

| Categoría | Grupo |
| --- | --- |
| 1 | Inmunodeficiencias que afectan la inmunidad celular y humoral |
| 2 | Inmunodeficiencias combinadas con rasgos sindrómicos |
| 3 | Deficiencias predominantemente de anticuerpos |
| 4 | Enfermedades de desregulación inmune |
| 5 | Defectos congénitos en número o función de fagocitos |
| 6 | Defectos de la inmunidad intrínseca e innata |
| 7 | Enfermedades autoinflamatorias |
| 8 | Deficiencias del complemento |
| 9 | Falla medular |
| 10 | Fenocopias de errores innatos de la inmunidad |

### Cómo se calcula el puntaje

```{r}
str(iei_pesos())
```

| Componente | Regla | Puntos |
| --- | --- | --- |
| ClinVar | patogénica o probablemente patogénica | +4 |
| ClinVar | interpretaciones en conflicto | +1 |
| ClinVar | benigna | se descarta |
| Impacto | alto (stop, frameshift, splicing canónico, pérdida de inicio) | +3 |
| Impacto | moderado (missense, inframe); en genes de ganancia de función cuenta como alto | +1 |
| Frecuencia | ausente en gnomAD | +1 |
| Herencia | genotipo compatible con el gen | +2 |
| Herencia | dos heterocigotos en un gen recesivo, posible compuesto | +2 |
| Herencia | un solo heterocigoto en un gen recesivo, portador | −2 |
| Fenotipo | proporción de términos HPO del paciente presentes en el gen | 0 a +3 |

Con 9 puntos o más la variante es de prioridad **alta**, de 5 a 8 **media** y
con 4 o menos **baja**. Un portador en gen recesivo nunca pasa de media, aunque
el fenotipo encaje, porque una sola variante no explica la enfermedad.

Para cambiar un peso basta con pasar solo lo que quieres modificar.

```{r, eval = FALSE}
iei_priorizar(anotado, fenotipo = "HP:0002719",
              pesos = list(clinvar_patogenica = 5, corte_alta = 10))
```

### Los criterios ACMG sugeridos

La columna `acmg` propone criterios del estándar ACMG/AMP que se pueden inferir
con los datos disponibles. Son orientativos y siempre deben ser revisados.

| Criterio | Cuándo se sugiere | Significado |
| --- | --- | --- |
| PVS1 | variante nula (stop, frameshift, splicing canónico, pérdida de inicio) en un gen sin mecanismo de ganancia de función | pérdida de función, evidencia muy fuerte |
| PM2_Supporting | ausente o con frecuencia menor a 0.0001 en gnomAD | rareza poblacional, evidencia de apoyo |
| PM3 | posible heterocigoto compuesto en gen recesivo | se aplica si se confirma que las dos variantes están en alelos distintos |
| PP4 | el fenotipo del paciente coincide bien con el gen | fenotipo específico, evidencia de apoyo |
| BA1 | frecuencia mayor a 5 % en gnomAD | benigna por frecuencia, evidencia independiente |

## 6. Reporte con `iei_reporte()`

| Parámetro | Qué es | Por defecto |
| --- | --- | --- |
| `archivo` | Ruta del HTML a crear | obligatorio |
| `paciente` | Código de la muestra | obligatorio si hay varias |
| `responsable` | Nombre que firma el análisis | ninguno |
| `dominios` | Consultar dominios de proteína para los diagramas | `TRUE` |
| `cache` | Carpeta de caché de proteínas | carpeta de usuario de R |

Usa siempre un código y nunca el nombre del paciente. El reporte no guarda ningún
otro dato personal.

## Reproducir un análisis

Cada reporte registra el nombre y la huella md5 del VCF, los parámetros de cada
paso, los pesos usados y las versiones de PanelApp, HPO y Ensembl. Con esa
información y la misma versión de ieiprio el análisis da el mismo resultado.

```{r}
iei_fuentes()
```
